【裁判字號】    96,訴,420
【裁判日期】    970715
【裁判案由】    給付買賣價金
【裁判全文】
臺灣雲林地方法院民事判決               96年度訴字第420號
原      告  丙○○
訴訟代理人  簡承佑律師
            張育誠律師
被      告  乙○○
            甲○○
上列當事人間給付買賣價金事件，於中華民國97年6 月24日言詞
辯論終結，本院判決如下：
    主  文
原告之訴及假執行之聲請均駁回。
訴訟費用由原告負擔。
    事 實 及 理 由
壹、程序方面：
一、按訴狀送達後，原告不得將原訴變更或追加他訴，但請求之
    基礎事實同一者不在此限，民事訴訟法第255 條第1 項第2
    款定有明文。本件原告起訴時僅請求被告連帶給付新台幣（
    下同）330 萬元及自起訴狀繕本送達翌日起至清償日止，按
    年息百分之5 計算之利息，然於言詞辯論期日中，追加備位
    聲明請求被告連帶給付300 萬元及自起訴狀繕本送達翌日起
    至清償日止，按年息百分之5 計算之利息，前後聲明之基礎
    事實均涉及坐落雲林縣斗南鎮○○段1233地號及同段1233-1
    3 地號土地之買賣契約是否已合法解除，追加之訴與原訴之
    主要爭點有其共同性，兩者請求之基礎事實均屬同一，應屬
    合法，先予敘明。
貳、實體方面：
一、原告起訴主張：
  (甲)先位之訴部分：
  (一)原告與被告之被繼承人葉大榮於民國83年4 月17日訂立不動
    產買賣契約，由葉大榮買受原告所有，坐落雲林縣斗南鎮○
    ○段1233地號、所有權全部、同段1233-13 地號、應有部分
    一六八分之二五之土地（下稱系爭土地），及其上417 建號
    、門牌號碼為雲林縣斗南鎮○○街253 號、所有權全部之建
    物（下稱系爭建物），買賣價金為680 萬元，其中建物為35
    0 萬元，土地為330 萬元，葉大榮就建物部分先行給付250
    萬元予原告，另100 萬元之價金葉大榮則依法院之確定判決
    如數支付予原告，嗣葉大榮於91年5 月19日死亡，其餘330
    萬元之土地買賣價金遲未給付，被告為葉大榮之繼承人，應
    就該買賣價金負連帶責任，爰依契約及繼承之法律關係，提
    起本件訴訟，並聲明：被告應連帶給付原告330 萬元及自
    起訴狀繕本送達翌日起至清償日止，按年息百分之5 計算之
    利息。訴訟費用由被告負擔。原告願供擔保，請准宣告
    假執行。
  (二)對被告抗辯所為之陳述：
  原告於94年6 月20日所寄發之存證信函（下稱系爭存證信函
    ），係為催請被告於10日內給付土地買賣價金330 萬元，並
    無解除契約之意思表示，此由存證信函裡載明將逕予「解決
    」契約，而非「解除」契約自明，而原告解決契約之方式，
    包括解除買賣契約或進行訴訟程序，尚難以該存證信函即認
    屬解約之通知。
  原告既於94年6 月20日以存證信函催告被告辦理移轉登記之
    事宜，即已為提出給付之意思表示，惟被告拒絕受領，自難
    以不動產買賣合約書（下稱系爭契約）就土地買賣價金約明
    「交所有權狀時付壹佰萬元整，增值稅單收到過戶後付貳佰
    萬元整」，即認原告仍存有請求權障礙之事實。再者，原告
    雖有移轉土地所有權之義務，然此僅屬同時履行抗辯之問題
    ，法院可為同時履行之判決，而非逕予將原告之訴駁回。
  系爭土地係因被告拒絕受領，始遲至今日仍未辦理移轉登記
    ，且原告已於94年間催告被告履行，是鑑價標準應依94年間
    之價值。況本件並不符合民法情事變更原則之適用，如認為
    有情事變更原則，亦僅有減少的問題，應由兩造平均負擔價
    差之損失。
  原告行使買賣價金請求權之時效期間為15年，而系爭契約於
    83年4 月17日訂立，距原告起訴之時尚未逾15年，被告此部
    分抗辯自屬無據。
  (乙)備位之訴部分：
  (一)如兩造間買賣契約已因系爭存證信函而合法解除，則依民法
    第259 條第1 款及第6 款之規定，被告自應負返還系爭建物
    之義務，如不能返還，應償還其價額。系爭建物之所有權業
    於91年4 月15日移轉登記予訴外人林碧桃，被告就系爭建物
    自屬不能返還而應負償還價額之責。並聲明：被告應連帶
    給付原告300 萬元及自起訴狀繕本送達翌日起至清償日止，
    按年息百分之5 計算之利息。訴訟費用由被告負擔。原
    告願供擔保，請准宣告假執行。
  (二)對被告抗辯所為之陳述：依系爭契約第2 條第5 款之規定，
    承買人不按期給付價金視為違約，已給付的價款視為違約金
    ，應予沒收，所以原告並無返還價金之義務。
二、被告抗辯意旨：
  (甲)先位之訴部分：
  (一)原告曾於94年6 月20日寄發存證信函予被告，表示如10日內
    未與原告接洽辦理移轉登記之細節並給付330 萬元之價金，
    將解除契約，而被告迄今仍未表示任何意見，是系爭契約應
    已解除。
  (二)系爭契約之當事人為原告，然系爭土地之所有權已移轉登記
    予原告之子，原告已無法履行契約，如何請求被告給付價金
    ？
  (三)系爭土地現在之價值與訂約當時之價值已有明顯不同，應有
    情事變更原則之適用。
  (四)本件買賣價金請求權已逾15年之時效。
  (乙)備位之訴部分：
  (一)被告之被繼承人葉大榮就建物部分已給付350 萬元之價金予
    原告，如被告需償還300 萬元予原告，則原告亦需返還350
    萬元之價金予被告。
三、兩造對於下列事實，並不爭執，堪信為真實：
  (一)原告與葉大榮於83年4 月17日訂立不動產買賣契約，由葉大
    榮買受原告所有之系爭土地及建物，買賣價金為680 萬元，
    其中建物為350 萬元，土地為330 萬元，有不動產買賣合約
    書在卷可證（見本院卷第7頁）。
  (二)葉大榮就系爭建物部分先行給付原告250 萬元後，另100 萬
    元之價金葉大榮則依法院之確定判決如數支付予原告，有本
    院84年度訴字第179號全案卷證所附判決書可稽。
  (三)葉大榮於91年5 月19日死亡，被告為其繼承人，有本院91年
    度繼字第236號卷宗可佐。
  (四)系爭土地於系爭契約訂立時所有權人為訴外人洪河雄，經原
    告訴請訴外人蘇昌信、蘇平嬌、洪河雄移轉所有權登記，並
    由最高法院以90年度台上字第2085號於90年12月14日判決原
    告勝訴確定，有上開案件全卷所附判決書足證。
  (五)原告於94年6 月20日寄發存證信函予被告，內容略為：「
    ... 於訂約當時，因該筆土地尚有糾紛，故葉大榮先生與本
    人約定於糾紛解決後始辦理移轉登記，現該筆土地已可辦理
    移轉登記，因葉大榮先生過世，台端二人為葉大榮先生之繼
    承人，為此，敬請台端二人於收到本函文之日起十日內，與
    本人接洽辦理移轉登記之細節並將價金330 萬元如數給付與
    本人，若台端二人逾期仍不履行，本人即逕予解決契約，不
    另通知。」，有存證信函附卷足稽（見本院卷第54頁）。
  (六)系爭土地之所有權於95年9 月25日移轉登記予原告，嗣於95
    年10月27日再移轉登記予其子劉立揚，有雲林縣斗南地政事
    務所96年11月15日雲南地一字第0960005737號函所附之地籍
    異動索引在卷可證（見本院卷第70頁）。
四、兩造之爭點：
  (一)本件買賣契約是否已解除？
  (二)本件原告得否請求被告給付土地買賣價金？
  (三)本件原告之土地買賣價金請求權是否已罹於時效而消滅？
  (四)如認為買賣契約已解除，被告應否償還系爭建物之價額？
五、得心證之理由：
  (一)關於買賣契約是否已解除部分：
  按債務人非依債務本旨實行提出給付者，不生提出之效力，
    為民法第235 條所明定。物之交付義務人所提出交付之物與
    契約訂定之內容不符者，不得謂為依債務本旨之提出，自不
    生提出之效力，債權人拒絕受領，即不負遲延責任。又給付
    如兼須債權人之行為時，債務人固得以準備給付之情事通知
    債權人，以代提出。惟其給付，事實上須確有準備，亦即債
    務人就其應為之給付行為，須已完成，如其自己應為之行為
    並未完成，縱為準備給付之通知，仍不生提出之效力。最高
    法院31年上字第2481號判例意旨、83年度台上字第826 號判
    決意旨參照。經查：系爭契約訂立時，系爭土地之所有權人
    為訴外人洪河雄，嗣經原告訴請訴外人蘇昌信、蘇平嬌、洪
    河雄移轉所有權登記，始由最高法院以90年度台上字第2085
    號於90年12月14日判決原告勝訴確定之事實，業如上述，而
    該確定判決性質上係屬給付判決，非形成判決，並無民法第
    759 條因法院之判決於登記前已取得不動產物權之適用，是
    原告仍需依據該確定判決辦畢所有權移轉登記後，始能取得
    所有權（參最高法院65年度台上字第1797號判例見解）。然
    原告遲至95年9 月25日始持確定判決辦理土地所有權移轉登
    記之事實，已如前述，是本件辦理所有權移轉登記縱需被告
    之配合，原告得以準備給付之情事通知被告，然原告於通知
    時仍須取得系爭土地之所有權，始屬完成自己應為之給付行
    為，而生提出之效力。詎原告於94年6 月20日以存證信函通
    知被告受領並給付價金時，仍未辦畢所有權移轉登記，顯未
    完成其依約所應為之給付行為。參以系爭契約就系爭土地之
    給付方式係約定：「交所有權狀時付壹佰萬元整，增值稅單
    收到過戶後付貳佰拾萬元整」，此有不動產買賣合約書附
    卷可稽（見本院卷第7 頁），益徵依買賣契約之約定，原告
    需提出系爭土地已登記於其名下之土地所有權狀予被告時，
    始屬依債務本旨提出給付，而生提出之效力。是原告於提出
    給付時，既未取得所有權，根本無法提出系爭土地之所有權
    狀予被告，顯難謂其已依債務本旨提出給付，而生提出之效
    力。
  次按，買受人對於出賣人有受領標的物之義務，為民法第36
    7 條所明定。故出賣人已有給付之合法提出而買受人不履行
    其受領義務時，買受人非但陷於受領遲延，並陷於給付遲延
    ，出賣人固非不得依民法第254 條規定據以解除契約，惟出
    賣人如非依債務本旨提出給付，即不生提出之效力，仍不得
    依上開規定解除契約。經查：本件原告未依債務本旨提出給
    付之事實，業如上述，則原告即不得逕依民法第254 條之規
    定解除契約。況原告所寄發予被告之存證信函係記載：「
    ... 若台端二人逾期仍不履行，本人即逕予『解決』契約」
    ，而非「解除」契約，原告之真意是否為解除契約之意思表
    示，尚存疑義，且原告於言詞辯論時亦否認其有解除契約之
    意思表示，是系爭契約並未因被告未協同原告辦理所有權移
    轉登記即逕予解除。
  另按，契約之合意解除為契約行為；法定解除則為單獨行為
    ，其發生效力與否，端視有無法定解除原因之存在，既無待
    他方當事人之承諾，更不因他方當事人之同意或不反對而成
    為合意解除。最高法院86年度台上字第3300號判決意旨參照
    。經查：本件原告所寄發之存證信函是否有解除契約之意思
    ，尚有疑義，縱上開「解決契約」為「解除契約」之誤載，
    然原告所提出之給付不生效力，業如前述，是其解除契約並
    不合法，被告雖無任何反對解除契約之意思表示，然參照前
    揭說明，亦不因此而認系爭契約已由兩造合意解除。是被告
    抗辯買賣契約已解除乙節，應不足採。
  (二)關於原告得否請求被告給付土地買賣價金部分：
  再按，因契約互負債務者，於他方當事人未為對待給付前，
    得拒絕自己之給付。但自己有先為給付之義務者，不在此限
    。民法第264 條第1 項定有明文。又依民法第264 條第1 項
    但書之規定，同時履行抗辯權之行使，須債務人自己無先為
    給付之義務。最高法院73年度台上字第1906號判決意旨參照
    。是依法律或契約之約定，有先為給付義務之契約當事人，
    須先依債務本旨提出給付後，始得請求他方當事人為對待給
    付；如負先為給付義務之當事人未提出給付或給付不生提出
    之效力者，參諸前揭說明，不得行使同時履行抗辯權，法院
    亦不得為同時履行之判決。經查：原告與被告之被繼承人葉
    大榮於系爭契約中土地之給付方式係約定：「交所有權狀時
    付壹佰萬元整，增值稅單收到過戶後付貳佰拾萬元整」乙
    節，業如前述，是依約定原告就土地之交付負有先為給付義
    務，甚為明確。基此，原告於其依債務本旨提出給付後，對
    於被告始得請求給付買賣價金，然系爭土地之所有權人現為
    訴外人劉立揚，已如上述，是原告迄今既仍未依債務本旨提
    出給付，則其請求被告給付買賣價金，顯無理由，且原告既
    有先為給付之義務，參諸前揭說明，本件亦不得為同時履行
    之判決。
  原告另主張其於94年6 月20日以存證信函為提出給付之意思
    表示，被告既拒絕受領，原告即無任何請求權障礙之事實存
    在云云。然查：原告以上開存證信函所提出之給付因不符債
    務本旨而不生提出之效力，業如前述，則被告既無任何給付
    可受領，即無所謂拒絕受領之情形。是原告上開主張，實不
    足採。
  (三)據上，本件負有先為給付之原告所提出之給付既不生效力，
    系爭買賣契約尚未解除，原告亦不得請求被告給付買賣價金
    ，則本件買賣價金請求權是否已罹於時效而消滅，及備位之
    訴中，以買賣契約已解除為前提之被告應否償還系爭建物價
    額之爭點，本院即無庸再予審酌，附此敘明。
  (四)從而，原告依買賣契約及繼承之法律關係，先位請求被告連
    帶給付330 萬元及自起訴狀繕本送達翌日起至清償日止，按
    年息百分之5 計算之利息，備位請求被告連帶給付300 萬元
    及遲延利息，均無理由，應予駁回。原告之訴既經駁回，其
    假執行之聲請已失所附麗，均應併予駁回。
六、本件判決之基礎已臻明確，兩造其餘之攻擊防禦方法及舉證
    ，核與判決無影響，爰不一一論述，併此敘明。
七、訴訟費用負擔之依據：民事訴訟法第78條。
中    華    民    國    97    年    7     月    15    日
                      民事第二庭
                                  法  官  吳錦佳
以上正本證明與原本無異。
如不服本判決，應於送達後20日內提起上訴。
中    華    民    國    97    年    7     月    15    日
                                  書記官  林美鳳


司法院資訊處製作；財團法人民間司法改革基金會備份。
